ACORDAO-COMPLETO-2439584

ACÓRDÃO 2131/2021 ATA 4/2021 - SEGUNDA CÂMARA

VISTOS, relatados e discutidos estes atos de concessão inicial de aposentadoria de Basilio dos Reis, de Heráclito Verçosa da Silva, de João Mariano de Oliveira Queiroz e de Valdeci da Silva Lopes, servidores inativos da Instituto Federal de Educação, Ciência e Tecnologia Baiano,
ACORDAM os Ministros do Tribunal de Contas da União, reunidos em Sessão da Segunda Câmara, diante das razões expostas pelo Relator, nos termos do art. 71, inciso III, da Constituição Federal; do art. 1º, inciso V, e do art. 39, inciso II, da Lei nº  8.443, de 16 de julho de 1992; do art. 1º, inciso VIII, do art. 259, inciso II, do art. 260, § 1º e § 2º do Regimento Interno:
9.1 considerar legais os atos iniciais de aposentadoria de Basilio dos Reis, de João Mariano de Oliveira Queiroz e de Valdeci da Silva Lopes e conceder-lhes o registro;
9.2 julgar ilegal o ato de concessão inicial de aposentadoria de Heráclito Verçosa da Silva e negar-lhe o registro;
9.3 dispensar o ressarcimento das quantias indevidamente recebidas de boa-fé, nos termos da Súmula nº  106;
9.4 determinar ao Instituto Federal de Educação, Ciência e Tecnologia Baiano, com fundamento no inciso I do art. 4º da Resolução nº  315, de 22 de abril de 2020, que:
9.4.1 no prazo de 30 (trinta) dias, promova o destaque de parcelas de quintos incorporadas com amparo em funções comissionadas exercidas entre 8/4/1998 e 4/9/2001 e transforme-as em "Parcela Compensatória" a ser absorvida por quaisquer reajustes futuros, consoante decidido pelo Supremo Tribunal Federal no RE 638.115/CE;
9.4.2 dê ciência, no prazo de 15 (quinze) dias, do inteiro teor desta deliberação aos interessados, alertando Heráclito Verçosa da Silva de que o efeito suspensivo proveniente da interposição de eventuais recursos junto ao TCU não o exime da devolução dos valores percebidos indevidamente após a notificação, caso esses não sejam providos;
9.4.3 no prazo de 30 (trinta) dias, contados da ciência, disponibilize a este Tribunal, por meio do Sistema e-Pessoal, comprovantes das datas em que os interessados tiverem tomado conhecimento deste Acórdão, conforme o art. 21, inciso I, da Instrução Normativa nº  78, de 2018;
9.5 determinar à Secretaria de Fiscalização de Integridade de Atos e Pagamentos de Pessoal e de Benefícios Sociais que monitore o cumprimento das determinações ora expedidas, representando ao Tribunal, em caso de irregularidades; e 
                   9.6 dar ciência deste Acórdão ao Instituto Federal de Educação, Ciência e Tecnologia Baiano, informando-o de que o teor integral da deliberação poderá ser obtido no endereço eletrônico www.tcu.gov.br/acordaos.

Atos de aposentadoria.

Segunda Câmara

Instituto Federal de Educação, Ciência e Tecnologia Baiano.

3. Interessados: Basilio dos Reis (CPF nº XXX.551.875-XX); Heráclito Verçosa da Silva (CPF XXX.688.405-XX); João Mariano de Oliveira Queiroz (CPF XXX.582.335-XX); Valdeci da Silva Lopes (CPF XXX.209.348-XX).

13.1. Ministros presentes: Bruno Dantas (Presidente), Augusto Nardes, Aroldo Cedraz e Raimundo Carreiro (Relator).
13.2. Ministros-Substitutos presentes: Marcos Bemquerer Costa e André Luís de Carvalho.

RAIMUNDO CARREIRO

Trata-se de atos de concessão inicial de aposentadoria de Basilio dos Reis, Heráclito Verçosa da Silva, João Mariano de Oliveira Queiroz, Valdeci da Silva Lopes.
Reproduzo, a seguir, excerto da instrução de peça 12, lavrada pela Secretaria de Fiscalização de Pessoal (Sefip) , cujas conclusões foram endossadas pelo titular da unidade e pelo Ministério Público de Contas (peças 13 e 14) .
EXAME TÉCNICO
Ato de Basilio dos Reis
3.	O ex-servidor era ocupante do cargo de Cozinheiro e aposentou-se voluntariamente, com proventos integrais, com base no art. 3º da EC 47/2005, contando com 35 anos, l mês e 8 dias de tempo de contribuição. O ato está regular.
Ato de Heráclito Verçosa da Silva 
4.	O servidor aposentou-se voluntariamente, no cargo de Professor do Ensino Básico, Técnico e Tecnológico, contando com 39 anos, 2 meses e 12 dias de tempo de efetivo exercício no magistério, com proventos integrais, com base no art. 6º da EC 41/2003. 
5.	Consta da ficha financeira (peça 4) , bem como do ato do interessado, o pagamento de parcela decisão judicial considerada irregular por este Tribunal, no valor R$ 3.080,00. Trata-se do processo 0024067-09.2010.4.01.3300, que tramita na Justiça Federal da lª Região, 6ª Vara de Salvador/BA, referente a Quintos/Décimos incorporados até a MP 2225-45/2001.
6.	Esta Corte de Contas já se pronunciou sobre a ilegalidade da incorporação de quintos, com fundamento no art. 62-A da Lei 8.112/1990, c/c os arts. 3º e 10º da Lei 8.911/1994 e art. 3º da Lei 9.624/1998, decorrente de exercício de função de direção, chefia ou assessoramento, de cargo de provimento em comissão ou de natureza especial após 1998, uma vez que esta Corte de Contas considera que a incorporação da vantagem somente é possível até a data de publicação da Lei 9.624/1998, ocorrida em 8/4/1998. 
7.	O Supremo Tribunal Federal (STF) , ao apreciar o Recurso Extraordinário (RE) 638.115/Ceará, que teve repercussão geral, deixou assente que as decisões judiciais ou atos emanados pelos poderes Executivo, Legislativo ou Judiciário que determinaram a incorporação de quintos/décimos no período compreendido entre a edição da Lei 9.624/1998 até a edição da Medida Provisória 2.225-45/2001 carecem de fundamento legal e, portanto, violam o princípio da legalidade previsto na Constituição Federal.
8.	Em deliberações mais recentes, esta Corte de Contas se posicionou acerca da decisão do STF, consignando por meio do Acórdão 2444/2015-TCU-Plenário, Ministro-Relator André Luís de Carvalho, que deve ser observado o entendimento daquela Corte Suprema acerca da impossibilidade de incorporação de quintos de função decorrente do exercício de funções no período compreendido entre a edição da Lei 9.624/1998, de 8/4/1998, e da MP 2.225-48/2001, de 4/9/2001 (RE 638.115/CE e MS 25.763/DF) . A mesma orientação foi adotada nos Acórdãos 5.380/2016, Ministro-Relator Vital do Rego, e 8.788/2016, Ministro-Relator Augusto Nardes, ambos da Segunda Câmara.
9.	Ressalta-se que, ao modular os efeitos da referida decisão, inicialmente, o STF, em grau de embargos de declaração julgados em 30/6/2017, havia entendido que o pagamento da referida parcela deveria ser cessado em qualquer hipótese, aplicando-se tal entendimento até mesmo para os servidores que obtiveram o direito à incorporação assegurado por decisão judicial transitada em julgado, sem a necessidade de ação rescisória.
10.	No entanto, em novo julgamento realizado em 18/12/2019, o STF acolheu parcialmente os embargos de declaração, com efeitos infringentes, para reconhecer indevida a cessação imediata do pagamento da parcela quando fundado em decisão judicial transitada em julgado. Já no caso daqueles que recebem os Quintos em virtude de decisões administrativas ou decisões judiciais sem trânsito em julgado, modulou os efeitos da decisão para manter o pagamento da parcela até a sua absorção integral por quaisquer reajustes futuros concedidos aos servidores.
11.	Nesses casos, tendo em vista que o referido decisum ainda não transitou em julgado (peça 6) , este Tribunal tem considerado ilegal o pagamento da referida parcela e determinado às Unidades Jurisdicionadas que adotem as medidas necessárias à regularização dos pagamentos indevidos de acordo com a modulação dos efeitos realizada pelo STF nos autos do RE 638.115/CE, a exemplo dos Acórdão 659/2020-TCU-Primeira Câmara, relatado pelo Ministro Walton Alencar Rodrigues, e 622/2020-TCU- 2ª Câmara, relatado pelo Ministro Aroldo Cedraz.
12.	Diante do exposto, a incorporação de parcela de "quintos" do Sr. Heráclito Verçosa da Silva está ilegal, pois teve amparo em exercício de funções comissionadas exercidas após a vigência da Lei 9.624/1998, o que está em desacordo com o entendimento do Supremo Tribunal Federal e a jurisprudência deste Tribunal. Desta forma, o ato de aposentadoria do interessado deverá ser apreciado pela ilegalidade.
13. 	Assim, por se tratar de decisão judicial sem trânsito em julgado, entende-se que deve  ser determinado ao Gestor de Pessoal que promova destaque da parcela de quintos incorporada com amparo em funções comissionadas exercidas entre 8/04/1998 a 04/09/2001 e transforme-a em "Parcela Compensatória" a ser absorvida por quaisquer reajustes futuros, consoante o decidido pelo STF no RE 638.115/CE.
Ato de João Mariano de Oliveira Queiroz	
14.	O servidor aposentou-se voluntariamente com proventos integrais, contando com 36 anos, 3 meses e 13 dias de tempo de efetivo exercício em atividade em magistério, com base no art. 6º da EC 41/2003. A concessão está legal.
Ato de Valdeci da Silva Lopes
15.	A servidora aposentou-se voluntariamente com proventos integrais, com base no art. 6º da EC 41/2003, contando com 31 anos, 7 meses e 23 dias de efetivo exercício em atividade de magistério. Não há nenhuma irregularidade no ato.
CONCLUSÃO
16.	Em razão do exposto, esta Unidade Técnica considera que os atos de Basilio dos Reis, João Mariano de Oliveira Queiroz e Valdeci da Silva Lopes podem receber a chancela de legalidade e o registro por esta Egrégia Corte.
17.	 O ato de Heráclito Verçosa da Silva deverá ser considerado ilegal, em razão da concessão de quintos pelo exercício de funções comissionadas após o advento da Lei 9.624/1998.
18.  	Em razão do que foi decidido pelo STF no RE 638.115/CE, será proposta determinação ao Gestor de Pessoal que promova o destaque da parcela de quintos incorporada com amparo em funções comissionadas exercidas entre 8/4/1998 a 4/9/2001 e transforme-a em "Parcela Compensatória" a ser absorvida por quaisquer reajustes futuros.
19.	Destaque-se que a análise deste processo levou em conta os dispositivos da Resolução TCU 315/2020. 
PROPOSTA DE ENCAMINHAMENTO
20.	Ante o exposto, com fundamento nos arts. 71, inciso III, da Constituição Federal, 1o, inciso V, e 39, inciso II, da Lei n. 8.443/1992 e 260, §§ 1o e 2º, do Regimento Interno do Tribunal de Contas da União, propõe-se:
	a) considerar LEGAL e conceder o registro dos atos iniciais de aposentadoria de Basilio dos Reis (CPF: XXX.551.875-XX) , João Mariano de Oliveira Queiroz (CPF: XXX.582.335-XX) e Valdeci da Silva Lopes (CPF: XXX.209.348-XX
	b)  considerar ILEGAL e negar o registro do ato inicial de aposentadoria de Heráclito Verçosa da Silva (CPF XXX.688.405-XX) ;
	c) dispensar o ressarcimento das quantias indevidamente recebidas de boa-fé, nos termos da Súmula TCU n. 106;
	d) determinar ao Instituto Federal de Educação, Ciência e Tecnologia Baiano, com fundamento no art. 4º, inciso I, da Resolução TCU 315/2020, que: 
	d.1) promova, no prazo de 30 (trinta) dias, o destaque da (s) parcela (s) de quintos incorporada (s) com amparo em funções comissionadas exercidas entre 8/4/1998 a 4/9/2001 e transforme-a em "Parcela Compensatória" a ser absorvida por quaisquer reajustes futuros, consoante decidido pelo STF no RE 638.115/CE;
       d.2) dê ciência, no prazo de 15 (quinze) dias, do inteiro teor desta deliberação ao interessado, alertando-o de que o efeito suspensivo proveniente da interposição de eventuais recursos junto ao TCU não o exime da devolução dos valores percebidos indevidamente após a respectiva notificação, caso esses não sejam providos; 
       	d.3) encaminhe ao Tribunal, no prazo de 30 (trinta) dias contados da ciência da decisão, documento apto a comprovar que o interessado tomou conhecimento do acórdão.
É o relatório.

não há

Procuradora-Geral Cristina Machado da Costa e Silva.

APOSENTADORIA. INCLUSÃO, EM PROVENTOS, DE PARCELA IRREGULAR PROCEDENTE DE QUINTOS. ILEGALIDADE E NEGATIVA DE REGISTRO DE UM DOS ATOS. LEGALIDADE E REGISTRO PARA OS DEMAIS. DETERMINAÇÕES. CIÊNCIA.

APOSENTADORIA (APOS)

Secretaria de Fiscalização de Integridade de Atos e Pagamentos de Pessoal e de Benefícios Sociais (Sefip).

Atuo em razão de sorteio realizado nos termos do art. 13 da Resolução nº 175, de 25 de maio de 2005.
Trata-se de atos de aposentadoria exarados pelo Instituto Federal de Educação, Ciência e Tecnologia Baiano em favor de Basilio dos Reis, Heráclito Verçosa da Silva, João Mariano de Oliveira Queiroz, Valdeci da Silva Lopes.
A Secretaria de Fiscalização de Pessoal (Sefip) manifesta-se pela legalidade dos atos de aposentadoria de Basilio dos Reis, de João Mariano de Oliveira Queiroz e de Valdeci da Silva Lopes. 
Considera ilegal e propõe negar registro ao ato de Heráclito Verçosa da Silva. O servidor inativo tem incorporados quintos pelo exercício de funções comissionadas após o advento da Lei n.º 9.624, de 1998. Como existe decisão judicial que garante a manutenção do benefício, porém sem que tenha transitado em jugado, sugere transformar as parcelas de quintos incorporadas em parcela compensatória a ser absorvida por quaisquer reajustes futuros, em razão de decisão proferida pelo Supremo Tribunal Federal no RE 638.115/CE.
O Ministério Público junto ao TCU acompanha a proposta apresentada pela unidade técnica.
Acolho os pareceres constantes dos autos, tomando a análise apresentada pela unidade técnica como razão para decidir. 
Ante o exposto, VOTO no sentido de que seja adotado o Acórdão que ora submeto a este Colegiado.
TCU, Sala das Sessões Ministro Luciano Brandão Alves de Souza, em 23 de fevereiro de 2021.
RAIMUNDO CARREIRO 
Relator